【裁判字號】    89,上易,401
【裁判日期】    890504
【裁判案由】    業務侵占
【裁判全文】
臺灣高等法院高雄分院刑事判決                    八十九年度上易字第四一號
    上  訴  人  臺灣高雄地方法院檢察署檢察官
    上  訴  人
    即  被  告  丁○○
    被      告  乙○○
                丙○○
    右  一  人
    選任辯護人  吳建勛  律師
                陳慧錚
                游雪莉
右上訴人因被告等業務侵占案件，不服臺灣高雄地方法院八十八年度易字第四三八八
號，中華民國八十九年一月三十一日第一審判決（起訴案號：臺灣高雄地方法院檢察
署八十八年度偵字第一八九三四號）提起上訴，本院判決如左：
主    文
原判決關於丁○○及乙○○部分均撤銷。
丁○○共同連續意圖為自己不法之所有，而侵占對於業務上所持有之物，處有期徒刑
貳年陸月。
乙○○共同意圖為自己不法之所有，而侵占對於業務上所持有之物，處有期徒刑捌月
，緩刑年。
其他上訴駁回。
    事    實
一、丁○○於民國（下同）八十年四月間起，任職富味鄉食品股份有限公司（設台北
    市○○路十巷二十二號五樓，下稱富味鄉公司）高雄營業所（設高雄市○○街四
    二０號），並於八十一年一月起擔任主任，負責該所營運業務之推展、行政及財
    物事項之督導、管理等業務。乙○○於八十五年五月間起，擔任富味鄉公司高雄
    營業所會計，負責收支及傳票之製作，每月並須製作財務報表，均係從事業務之
    人。詎丁○○竟意圖為自己不法之所有，並基於概括犯意，於八十二年間起，或
    利用其為公司保管倉庫鑰匙之機會，私自將公司貨品運出轉售，中飽私囊，或利
    用其為公司收取預付貨款、應收帳款及出售公司營業用車輛取得款項之機會，加
    以挪用，而侵占如附表一至四所示之其業務上所持有之公司所有貨品，價值新台
    幣（以下同）一百十七萬一千零五十二元（起訴書誤載為一百五十萬六千零五十
    元）、預收貨款、應收帳款，合計六百五十四萬三千一百九十六元（起訴書誤載
    為六百七十萬一千二百八十四元）及出售公司車輛所得款十六萬五千元，總計達
    七百八十七萬九千二百四十八元。而丁○○均挪用其向客戶預收之帳款，充作應
    收帳款繳回公司，以圖彌縫每月應收帳款之短繳。其中乙○○與丁○○基於共同
    侵占之犯意聯絡，由乙○○於八十七年七月間，在該公司高雄營業所內，將其業
    務上所持有該公司業務員楊保宗所收取客戶先生帳款二萬零九百十三元及客戶
    和美行帳款七萬二千元之款項，交予丁○○使用。迄八十七年八月下旬，因丁○○侵占款項日增，已無力補足每月帳款之短繳，始為富味鄉公司發覺上情。
二、案經富味鄉公司訴請台灣高雄地方法院檢察署檢察官偵查起訴。
    理    由
甲、被告丁○○、乙○○部分：
一、訊據上訴人即被告丁○○對於右揭時地利用其為富味鄉公司保管倉庫鑰匙之機會
    ，私自將公司貨品運出轉售，中飽私囊，或利用其為公司收取客戶預付貨款、應
    收帳款及出售公司營業用車輛取得款項之機會，加以挪用，而侵占如附表一至四
    所示之其業務上所持有之公司所有貨品、預收貨款、應收帳款及出售車輛所得款
    共計七百八十七萬九千二百四十八元之事實坦承不諱，核與告訴代理人魯惠良律
    師於原審、本院審理中指訴情節相符，且有告訴人公司存貨差異明細表、庫存產
    品盤存報告表、高雄營業所出貨單明細對照表、應收帳款移交清冊各一紙、對帳
    單明細表含銷貨退貨對照表共二十八紙、應收帳款餘額表各三紙及被告所書立之
    預收帳款明細表一紙、切結書、本票影本各五紙等在卷可憑。至於被告丁○○於
    原審時雖質疑公司查帳之上開金額過高及部分油品碰撞耗損云云；惟始終未能具
    體說明何筆數額有誤，且證人即告訴人公司經理劉世範（負責與被告對帳）於原
    審中證稱：上開帳目均係根據電腦帳目核對，經丁○○確認後，始由其書立切結
    書等語。證人即告訴人公司副總經理陳錫銘亦於原審中證稱：「油品因碰撞產生
    之耗損均可由營業所本身吸收，若被告每月依實呈報，仍可沖銷」（見原審卷第
    四十七頁）。是被告果真對上開帳目金額有所疑義，自應於對帳時提出，當無坦
    承侵占上開款項，並書立切結書之理。被告丁○○部分事證明確，犯行堪以認定
    。
二、被告乙○○對於上開時地將業務員楊保宗交付客戶先生帳款二萬零九百十三元
    交予丁○○使用之事實供承不諱，惟矢口否認有與丁○○共同侵占之犯行，辯稱
    ：丁○○是伊主管，說要暫時借用，伊實難以拒絕，且伊未將客戶和美行帳款七
    萬二千元，交予丁○○使用云云。惟查被告乙○○於上述時地將業務員楊保宗收
    取客戶先生及和美行帳款共九萬二千九百十三元交予被告丁○○等情，亦據告
    訴代理人指訴綦詳，並經證人楊保宗於本院調查時證稱：客戶先生帳款二萬零
    九百十三元伊收取後交給會計乙○○，客戶和美行帳款七萬二千元亦是伊收取後
    交給會計乙○○等語明確（參見本院八十九年四月十日訊問筆錄），且證人楊保
    宗於公司對帳時並於該二筆對帳明細表上載明「帳款收回交給乙○○會計」，而
    被告丁○○亦坦承將上開二筆帳款挪用是實，復有富味鄉公司對帳明細表二張（
    見原審卷第一六三、一六四頁）、被告丁○○書立切結書一紙（見原審卷第一六
    二頁）附卷可稽。足見被告乙○○將上開二筆帳款交予丁○○無訛。被告乙○○
    身為公司會計人員，明知業務上所收帳款應切實繳回公司，不得挪用、轉交他人
    ，竟仍將之交予被告丁○○使用；雖被告丁○○為其主管，惟被告乙○○明知此
    為違法行為，自當拒絕，且衡諸當時被告並無意思表示不自由之情事，是被告乙○○所辯，無非卸責之詞，不足採信；至被告丁○○供稱，和美行帳七萬二千元
    係其自行向客戶收取，非乙○○交付云云，與證人楊保宗所為證言不符，尚難為
    被告乙○○有利之認定，本件事證明確，被告乙○○犯行堪以認定。
三、核被告丁○○、乙○○所為，係犯刑法第三百三十六條第二項之業務侵占罪。被
    告丁○○與乙○○間就侵占上開應收帳款九萬二千九百十三元犯行部分，有犯意
    聯絡與行為分擔，為共同甲犯，雖該帳非被告丁○○業務上持有，但與有業務關
    係之被告乙○○共同侵占，依同法第三十一條第一項規定，仍應以業務上侵占之
    共犯論。被告丁○○先後多次犯行，時間緊接，所犯構成要件相同，顯係基於概
    括犯意反覆為之，應依連續犯之規定論以一罪，並加重其刑。又被告丁○○侵占
    富味鄉公司客戶和美行應收帳款七萬二千元及侵占出售公司車輛所得款項十六萬
    五千元部分，雖公訴人未於起訴書中及，但連續犯為裁判上一罪，檢察官就犯
    罪事實一部起訴，依刑事訴訟法第二百六十七條規定，其效力及於全部，本院自
    得併予審理。
四、原審就被告丁○○、乙○○予以論罪科刑，固非無見；惟查被告丁○○、乙○○
    共同侵占客戶和美行應收帳款七萬二千元，原審未予審究，尚有未洽。被告丁○○上訴意旨，指摘原判決量刑過重，為無理由；檢察官此部分上訴意旨，指摘原
    判決量刑過輕，為有理由，且原判決亦有可議，自應由本院將原判決丁○○、乙○○部分撤銷改判。茲審酌被告丁○○連續業務上侵占之行為期間長達五年之久
    ，所侵害被害人公司之金額高達八百多萬，金額至鉅，迄今未與告訴人和解；被
    告乙○○因受其上級主管丁○○之指示，而交付所持有之款項，金額不多，且案
    發後已向告訴人公司報告，暨被告丁○○犯後坦承犯行等一切情狀，量處如主文
    第二項所示之刑。又被告乙○○前未曾受有期徒刑以上刑之宣告，有本院被告全
    國刑案紀錄表可按，足見其素行尚佳，且因年輕識淺，一時失慮，偶罹刑典，事
    後已具悔意，且即將臨盆，經此刑之宣告後，應知警惕而無再犯之虞，所宣告之
    刑本院認以暫不執行為適當，爰予宣告緩刑年。
五、公訴人另以被告乙○○與丁○○、丙○○等人基於共同之概括犯意聯絡，侵占富
    味鄉公司貨品約一百五十萬六千零五十元、貨款及預收款計六百七十萬一千二百
    八十四元（被告丁○○、乙○○共同侵占上開九萬二千九百十三元部分除外），
    亦涉犯刑法刑法第三百三十六條第二項之業務侵占罪嫌等情，無非以被告乙○○
    在告訴人公司應收帳款餘額表上蓋有核對章，且其自承明知丁○○挪用款項已有
    一年等為其論罪之依據。惟訊之被告乙○○堅決否認有上開共同侵占之犯行，辯
    稱：伊均係依丁○○每月所報繳之金額記帳，陳報總公司，並不知道丁○○有侵
    占款項等語。經查，被告乙○○任職告訴人公司高雄營業所會計，職司貨款之收
    支及報表製作，已為告訴代理人陳明在卷，則其並非富味鄉公司倉管人員，對於
    被告丁○○侵占倉庫貨品，無須被告乙○○配合，亦無證據證明被告乙○○有分
    贓情事，自難以被告乙○○任職該營業所會計，遽認被告乙○○有共同侵占貨品
    之犯行。又被告丁○○侵占客戶預付款項，係被告丁○○利用送貨前往客戶處，
    先行收取貨款，將之侵占入已，被告乙○○並不知情；而被告丁○○侵占應收帳
    款部分，係被告乙○○交付應收帳款帳單予被告丁○○前往收取，被告丁○○或
    佯稱尚未收取，或以侵占之預付帳款抵充，與被告無涉等語，此據被告丁○○供
    明在卷，核與告訴代理人陳稱，被告丁○○為圖補足其侵占帳款之差額，均以向
    客戶預收帳款充作應收帳款繳回公司等情相符。參以被告丁○○坦承自八十二年
    間起，即有挪用公款之犯行在卷，是被告若非以上開手法彌補應收帳款之不足，
    豈有迄八十七年間始為告訴人公司發現之理。而被告乙○○係告訴人公司會計人
    員，被告丁○○既每月將應收帳款繳回公司，供其入帳，即難謂其明知被告丁○○有挪用款項之犯行，況亦無任何證據足認被告乙○○與丁○○有利益均霑之情
    事。雖被告丁○○曾以甲客戶之支票，充作乙客戶應收帳款，而被告乙○○有未
    能及時回報公司處理之情，惟此係被告丁○○侵占乙客戶應收帳款後之行為，尚
    難認被告乙○○與之有犯意聯絡及行為分擔。是被告所辯未與被告丁○○共同侵
    占公司帳款，堪以採信。此外，復查無其他積極證據足資證明被告乙○○有此部
    分犯行，此部分尚屬不能證明犯罪，惟公訴人認此部分與前開起訴部分有連續犯
    之裁判上一罪關係，爰不另為無罪之諭知。
乙、被告丙○○部分：
一、公訴意旨略以，被告丙○○於八十年七月間任職富味鄉公司高雄營業所倉管人員
    ，負責倉庫物料庫存管理，竟與被告丁○○、乙○○基於共同犯意聯絡，侵占告
    訴人公司貨品約一百五十萬六千零五十元、貨款及預收款計六百七十萬一千二百
    八十四元，因認被告丙○○涉有刑法第三百三十六條第二項之業務侵占罪嫌等情
    ，無非以被告丙○○在庫存產品報表上有丙○○之核對章及於偵查中坦承明知被
    告丁○○侵占行為已有一、二年等為其論罪之依據。
二、按犯罪事實，應依證據認定之，無證據不得推定其犯罪事實。又不能證明被告犯
    罪者，應諭知無罪之判決，刑事訴訟法第一百五十四條、第三百零一條第一項定
    有明文。又告訴人之告訴，係以使被告受刑事訴追為目的，是其陳述是否與事實
    相符，仍應調查其他證據以資審認。最高法院五十二年台上字第一三００號判例
    可資參照。
三、訊據被告丙○○堅決否認有共同侵占之犯行，辯稱：倉庫內貨物是丁○○利用其
    保管公司鑰匙之時，運出轉賣的。伊平日盤點庫存均係依電腦報表之紀錄為之，
    並未實際盤存，實不知情等語。經查：
    (一)被告丙○○為富味鄉公司高雄營業所倉管人員，負責倉庫物料庫存管理，公
        司出貨流程，係由業務員填妥出貨單，自行進入倉庫內搬貨，再由被告丙○○清點無訛後放行，並輸入電腦，被告盤點再依電腦紀錄為之，並未實際盤
        點庫存，迭據被告丙○○供述不移，核與被告丁○○坦承附表一所示貨品，
        伊利用住宿公司內，並保管倉庫鑰匙之便，在丙○○請假期間或下班後，或
        例假日時，私自將倉庫貨品運出轉售，未填寫出貨單，亦未輸入電腦，且倉
        庫數百坪，每月進出貨品數量相當大，貨品以棧板，用堆高機堆高二、三層
        高，丙○○無從盤點，並不知伊將倉庫貨品運出轉售之情節相符，足見侵占
        附表一貨品，係被告丁○○一人所為，與被告丙○○無涉，被告丙○○既未
        實際盤點庫存，所辯不知貨品短少乙節，尚非子虛。
    (二)又告訴代理人指稱，被告丙○○辦公室在倉庫二樓，可由窗戶看見倉庫，且
        短少貨品數量甚多，被告丙○○由外觀應知貨品短少云云，證人劉世範亦附
        合其說；惟查被告丁○○侵占附表一貨品，係被告丁○○自八十二年間起至
        八十七年八月下旬止，五年來陸續侵占所累積之總額，並非一朝一夕短期所
        造成，被告丙○○自難察覺，且庫存貨品種類繁多，每月貨品進出頻繁，數
        量相當大，且有客戶「寄庫」之貨品（即富味鄉公司促銷活動，客戶訂購一
        定數量以上給予折扣優惠，客戶倉庫未能全數存放，部分貨品暫時寄放告訴
        人倉庫），此有告訴人提出之庫存產品盤存報表四紙在卷可按，其上如序號
        58、59、61、65、133等產品載明「明東22」、「宏欣137」．．．等字樣，
        即表示客戶明東，寄放二十二箱；客戶宏欣，寄放一百三十七箱（參見原審
        卷第六０頁），而寄庫貨品在帳目報表上雖已列售出，然實際仍存放倉庫，
        且未與未出售貨品區隔，是被告丙○○所辯，被告丁○○長期伺機每次少量
        搬出，且有「寄庫」貨品，有時貨品之數量甚至比電腦報表所載庫存多，無
        從自存貨外觀上發現短少，尚堪採信。
    (三)被告丙○○係告訴人公司倉管人員，負責倉庫物料庫存管理，已據告訴人代
        理人陳明在卷，是其既非公司收支帳款之會計之職，被告丁○○向客戶收取
        附表二之預付帳款及附表三之應收帳款，均與被告丙○○業務無關，無須被
        告丙○○配合，即難謂其明知被告丁○○有侵占附表二、三款項，況亦無任
        何證據足認被告丙○○與丁○○有利益均霑之情事。尚難認被告丙○○與丁○○之有犯意聯絡及行為分擔。
    綜上所述，侵占富味鄉公司貨品及貨款，係被告丁○○一人所為，被告丙○○事
    前不知情，亦未參與侵占犯行，事後復無分贓情事，自不得以被告丙○○未能確
    實盤點庫存，致被告丁○○有機可乘長期侵占公司貨品，遽認被告丙○○與丁○○有犯意聯絡或行為分擔，此外，本院復查無其他證據足資證明被告丙○○有公
    訴人所指業務侵占行為，揆諸首揭說明，因此原審以不能證明被告犯罪而諭知無
    罪之判決，核無不合，檢察官此部分上訴意旨，仍執前詞，非有理由，應予駁回
    。
據上論結，應依刑事訴訟法第三百六十八條、第三百六十九條第一項前段、第三百六
十四條、第二百九十九條第一項前段，刑法第二十八條、第三十一條第一項、第五十
六條、第三百三十六條第二項，第七十四條第一款，罰金罰鍰提高標準條例第一條前
段，判決如主文。
本案經檢察官劉翼謀到庭執行職務。
中    華    民    國     八十九     年       五       月        四      日
                              臺灣高等法院高雄分院刑事第一庭
                                  審判長法官  翁慶珍
                                        法官  李春昌
                                        法官  周賢銳
右甲本證明與原本無異。
不得上訴。
                                      書記官  黃琳群
中    華    民    國     八十九     年       五       月        六      日
附錄：本判決論罪科刑法條：
刑法第三百三十六條第二項：
對於業務上所持有之物，犯前條第一項之罪者，處六月以上五年以下有期徒刑，得併
科三千元以下罰金。
附表一：（貨品部分）
┌───────┬─────────┬────────────┐
│品名          │數量              │金額                    │
├───────┼─────────┼────────────┤
│香油Ｐ３中    │  一罐            │一百一十九元            │
├───────┼─────────┼────────────┤
│香油Ｐ３高    │四百九十箱又四罐  │四十一萬九千五百二十元  │
├───────┼─────────┼────────────┤
│香油Ｐ３聯    │  四罐            │四百七十四元            │
├───────┼─────────┼────────────┤
│香油Ｐ３Ｌ芳  │  十箱            │六千元                  │
├───────┼─────────┼────────────┤
│麻油Ａ２２０  │  三十六箱        │一萬一千五百二十元      │
├───────┼─────────┼────────────┤
│麻油Ａ５１０  │  三十六箱又三罐  │二萬三千零十九元        │
├───────┼─────────┼────────────┤
│酥油Ａ１８─４│  一千七百七十六桶│七十一萬零四百元        │
├───────┴─────────┴────────────┤
│        總計                       一百十七萬一千零五十二元 │
└──────────────────────────────┘
附表二：（預收帳款部分）
┌────────┬─────────────┐
│客戶名稱        │金額                      │
├────────┼─────────────┤
│大直企業有限公司│三十萬零五千九百七十元    │
├────────┼─────────────┤
│宏欣商行        │六十三萬四千零八十元      │
├────────┼─────────────┤
│永隆興商行      │二萬四千元                │
├────────┼─────────────┤
│東明商行        │九萬零七百二十元          │
├────────┼─────────────┤
│協記商行        │四萬八千元│
├────────┼─────────────┤
│高商實業有限公司│一千五百元                │
├────────┼─────────────┤
│信芳粉行        │三萬三千九百五十元        │
├────────┼─────────────┤
│恆生            │五萬元                    │
├────────┼─────────────┤
│啟裕行          │三十四萬一千五百元        │
├────────┼─────────────┤
│泰昌            │四十二萬零十元            │
├────────┴─────────────┤
│合計              一百九十四萬九千七百三十元│
└──────────────────────┘
附表三：
~x8;
┌────────┬────────────╥───┬────────────┐
│客戶            │金額                    ║客戶  │金額                    │
├────────┼────────────╫───┼────────────┤
│汎優宇          │二十四萬六千五百十元    ║啟裕行│十萬四千五百元          │
├────────┼────────────╫───┼────────────┤
│門市            │一萬元                  ║松記  │七萬一千七百元          │
├────────┼────────────╫───┼────────────┤
│第一勞工        │一萬八千八百元          ║新賢昌│四萬六千九百二十元      │
├────────┼────────────╫───┼────────────┤
│阿英水餃        │一萬零二百元            ║信芳  │六萬三千元              │
├────────┼────────────╫───┼────────────┤
│恆生行          │五萬一千一百四十元      ║宏欣  │七十七萬二千元          │
├────────┼────────────╫───┼────────────┤
│康忠雄          │二萬三千七百元          ║謝世宏│一萬七千五百元          │
├────────┼────────────╫───┼────────────┤
│東源米商行      │一萬二千九百元          ║永隆興│十三萬三千九百三十元    │
├────────┼────────────╫───┼────────────┤
│高商實業有限公司│十八萬八千九百八十二元  ║莊隆志│十萬零九百四十元        │
├────────┼────────────╫───┼────────────┤
│東明            │六十四萬三千九百八十二元║泰昌  │六十七萬七千五百二十二元│
├────────┼────────────╫───┼────────────┤
│味鄉            │一萬二千七百五十元      ║信輝  │四萬三千四百元          │
├────────┼────────────╫───┼────────────┤
│大直（名信行）  │六十四萬五千三百八十七元║東泉  │八萬七千二百九十元      │
├────────┼────────────╫───┼────────────┤
│伍光            │二萬七千元              ║曾財興│十三萬二千元            │
├────────┼────────────╫───┼────────────┤
│協裕            │二十五萬四千元          ║涂先生│二萬零九百十三元        │
├────────┼────────────╫───┼────────────┤
│啟裕行          │十萬四千五百元          ║和美行│七萬二千元              │
├────────┴────────────╨───┴────────────┤
│合計                  四百五十九萬三千四百六十六元                          │
└──────────────────────────────────────┘
 附表四：（變賣車款）
 ┌───────┬──────┐
 │車號          │金額        │
 ├───────┼──────┤
 │ＥＡ─四四五０│十三萬元    │
 ├───────┼──────┤
 │ＺＰ─０二一三│三萬五千元  │
 ├───────┴──────┤
 │合      計      十六萬五千元│
 └──────────────┘
                                                                        Ｋ


司法院資訊處製作；財團法人民間司法改革基金會備份。
